【裁判字號】    98,消債抗,194
【裁判日期】    980408
【裁判案由】    聲請更生程序
【裁判全文】
臺灣高雄地方法院民事裁定           98年度消債抗字第194號
抗  告  人  甲○○
代  理  人  葉美利律師
上列抗告人因消費者債務清理事件聲請更生，對於中華民國98年
3 月4 日本院97年度消債更字第347 號裁定提起抗告，本院裁定
如下：
    主  文
抗告駁回。
抗告程序費用新台幣壹仟元由抗告人負擔。
    理  由
一、抗告意旨略以：抗告人與金融機構雖於民國95年6 月1 日協
    商成立，約定自95年7 月起按月繳付新台幣（下同）17,647
    元。惟因抗告人之妹陳俞瑾突然於95年8 月20日失蹤，抗告
    人需擔負扶養父母之全部責任，且抗告人母親宋沅蓁於95年
    9 月18日外傷致第10胸椎骨折，需長期治療而無法工作，並
    額外支出復建等醫療費用，因上開不可歸責於己之事由，抗
    告人薪資已不足支應一家維持最低生活需要，需另向親友借
    貸維持生活所需，然自97年4 月起，親友亦無法再借款，致
    無力負擔上開協商金額。原裁定逕予駁回聲請，顯有違誤，
    爰依法提起本件抗告。並聲明：原裁定廢棄，准予裁定開始
    更生程序。
二、按債務人與金融機構協商成立者，不得聲請更生或清算，但
    因不可歸責於己之事由，致履行顯有重大困難者，不在此限
    ；本條例施行前，債務人依金融主管機關協調成立之中華民
    國銀行公會會員辦理消費金融案件無擔保債務協商機制與金
    融機構成立之協商，準用前項之規定；消費者債務清理條例
    （下稱消債條例）第151 條第5 項、第6 項定有明文。衡諸
    債之關係，係以當事人間之信賴關係為基礎，為社會經濟組
    織之重要支柱，故當事人於以法律行為追求自己之利益之際
    ，亦應顧及對方之利益，並考量債權債務在社會上之作用，
    本於誠實及信用之原則，行使債權及履行債務，是對於已陷
    入經濟上困境之消費者，若任其於惡性循環之債務窘境中自
    生自滅，將衍生嚴重之社會問題，難以維持安定之社會經濟
    秩序，故為兼顧債權人、債務人雙方之利益，對陷於經濟上
    困境之消費者，乃允其於消債條例施行後，得選擇以重建型
    之更生程序或清算型之清算程序清理其債務，藉以妥適調整
    債務人與債權人及其他利害關係人間之權利義務關係，保障
    債權人獲得公平受償，並謀求消費者經濟生活之重建復甦機
    會。惟對於已與金融機構協商成立，或於本條例施行前，已
    依金融主管機關協調成立之中華民國銀行公會會員辦理消費
    金融案件無擔保債務協商機制與金融機構成立協商之債務人
    ，若非因不可歸責於己之事由，致履行顯有重大困難，僅係
    為圖謀減免債務，而不為債務之履行，自有違債權契約為誠
    信契約之本旨，故依消債條例第151 條第6 項準用同條第5
    項前段之規定，不得聲請更生或清算，始能避免肇致道德危
    險。又按聲請更生或清算不合程式或不備其他要件者，法院
    應以裁定駁回之，但其情形可以補正者，法院應定期間先命
    補正，消債條例第8 條亦有明文規定。
三、經查：
  (一)抗告人積欠中華商業銀行股份有限公司（下稱中華商銀）等
    債權人計1,253,666 元，於95年6 月1 日依金融主管機關協
    調成立之中華民國銀行公會會員辦理消費金融案件無擔保債
    務協商機制與債權人達成分期還款協議，同意自95年7 月起
    、分100 期、利率3%、每月繳付1,7674元方式償還，而抗告
    人依約繳納至97年3 月止，並於97年4 月僅繳付6,000 元，
    即未再依協議繼續履行分期償還等情，有抗告人提出之財團
    法人金融聯合徵信中心當事人查詢個人資料（信用報告）回
    覆書、協議書、無擔保債務還款計劃、債務協商繳款之活期
    儲蓄存款存摺各1 份（原審卷第89頁、第43頁、第44頁、第
    52至58頁）等附卷可稽。
  (二)查，抗告人於95、96年度所得分別為487,752 元、597,191
    元，換算平均每月收入為40,646元、49,766元，有95、96年
    度綜合所得稅各類所得資料清單各1 紙（原審卷第8 、9 頁
    ）可按。依內政部社會司97年度高雄市每人每月之最低生活
    標準10,991元，認抗告人每月最低生活費為10,991元；且參
    酌96年度每人免稅額77,000元計算每人每月基本生活所需約
    6,500 元，而抗告人依法應與胞妹陳俞瑾及父母於87年間收
    養之養子趙啟翔，共同扶養父親陳秉瑄、母親宋沅蓁等情，
    有戶籍謄本1 份（原審卷第15、16頁）可考，是抗告人每月
    負擔扶養父、母費用為4,333 元（6500×2 ÷3 ＝4333 .33
    ，元以下四捨五入）。而抗告人雖主張另須支出母親宋沅蓁
    之復建等醫療費用，惟未提出任何單據及金額以供審酌，尚
    難遽採。據上，抗告人扣除家庭生活費用後，尚有餘款34,4
    42元（00000 －00000 －0000＝34442） 可供清償債務，難
    認抗告人所達成之協商條件有何逾越還款能力之情事存在。
    又查，抗告人主張其妹陳俞瑾失蹤，並其母宋沅蓁受傷無法
    工作，係分別發生於95年8 月、95年9 月間，有受（處理）
    失蹤人口案件登記表及診斷證明書各1 紙（原審卷第17、30
    頁）可按，而抗告人係遲至97年4 月始毀諾，難認上開原因
    與抗告人毀諾間，具有直接關連性，即不能以此為不可歸責
    於己致履行有重大困難之原因。
  (三)按依債務人與金融機構協商成立者，除非因不可歸責於己之
    事由，致履行顯有重大困難，否則不得聲請更生或清算，消
    債條例第151 條第5 項規定意旨甚明。是債務清償方案成立
    後，應由債務人按其條件履行，惟如於其後發生情事變更，
    在清償期間收入或收益不如預期，致該方案履行困難甚或履
    行不能，而有不可歸責於己之事由，始能聲請更生或清算。
    此項規定旨在避免債務人任意毀諾已成立之協商，濫用更生
    或清算之裁判上債務清理程序，蓋以債務清償方案係經當事
    人行使程序選擇權所為之債務清理契約，債務人應受該成立
    之協議所拘束。債務人既已與金融機構協商成立，如認該協
    商方案履行有其他不適當情形，自仍應再循協商途徑謀求解
    決。查，抗告人自95年6 月間協商成立起，迄97年4 月間毀
    諾止，均任職聯強國際股份有限公司，且其薪資，不但未有
    不可預期之明顯減少情形，反而逐年增加，則抗告人既能依
    原協商條件，繳付21期協商應繳納之款項，並於收入增加之
    情形，焉會反而不能清償？且抗告人願與上揭金融機關達成
    還款協商，在無特殊情事之情形下，顯係在綜合評估其還款
    能力後，方與金融機關成立每月還款1,7674元元之協商條件
    。準此，本件既無協商後情事變更，而抗告人亦無重大履行
    困難之處，倘參諸抗告人復有固定收入之履行能力，則其縱
    有履行不便，亦得經由個別債權銀行協商程序以求適當履債
    ，堪認抗告人尚乏不可歸責於己致履行顯有重大困難之情形
    可言。
四、綜上所述，本件抗告人聲請更生，既無法證明其確於與金融
    機關達成協商後，有不可歸責於己之事由，且依原協商條件
    履行亦非顯有重大困難，應屬聲請更生之要件不備，又無從
    補正，依首揭條文之意旨，自應駁回其更生之聲請。原裁定
    據此駁回抗告人更生之聲請，於法並無違誤，抗告意旨猶執
    前詞，指摘原裁定不當，為無理由，應予駁回。
五、據上論結，本件抗告為無理由，依消費者債務清理條例第15
    條，民事訴訟法第495 條之1 第1 項、第449 條第1 項、第
    78條，裁定如主文。
中    華    民    國    98    年    4     月     8    日
                  民事第五庭  審判長法  官  李昭彥
                                    法  官  李育信
                                    法  官  洪榮家
上為正本係照原本作成。
不得再抗告。
中    華    民    國    98    年    4     月     8    日
                                    書記官  胡美儀


司法院資訊處製作；財團法人民間司法改革基金會備份。
